【裁判字號】    97,台上,3518
【裁判日期】    970725
【裁判案由】    違反毒品危害防制條例
【裁判全文】
最高法院刑事判決            九十七年度台上字第三五一八號
上  訴  人  甲○○
上列上訴人因違反毒品危害防制條例案件，不服台灣高等法院台
中分院中華民國九十七年四月二十二日第二審判決（九十七年度
上訴字第三四三號，起訴案號：台灣彰化地方法院檢察署九十六
年度偵字第五一四八、五五七四號），提起上訴，本院判決如下
：
    主  文
上訴駁回。
    理  由
按刑事訴訟法第三百七十七條規定，上訴於第三審法院，非以判
決違背法令為理由，不得為之。是提起第三審上訴，應以原判決
違背法令為理由，係屬法定要件。如果上訴理由書狀並未依據卷
內訴訟資料，具體指摘原判決不適用何種法則或如何適用不當，
或所指摘原判決違法情事，顯與法律規定得為第三審上訴理由之
違法情形，不相適合時，均應認其上訴為違背法律上之程式，予
以駁回。本件原判決撤銷第一審之科刑判決，改判論上訴人甲○
○以販賣第一級毒品，累犯罪四十九罪，各處有期徒刑拾伍年陸
月；又販賣第二級毒品，累犯罪三罪，各處有期徒刑參年陸月。
並定應執行刑有期徒刑貳拾伍年，及為相關從刑之宣告。係依憑
上訴人坦承：有如原判決所認定之販賣第一、二級毒品海洛因、
甲基安非他命之事實不諱，核與證人即已定讞共同被告施秀紫於
第一審之供證，及證人即購買毒品之陳宏碩、周鉦芫、洪聖軒、
楊小芬、李寶銘、顏鴻鈞、林順喜、陳守元、巫煌池、黃諺農、
陳志偉、陳志成、郭奇霖及吳欽貴等人分別於警詢、偵查及第一
審證陳之情節相符，並有電話通聯譯文，及現場照片二十四張在
卷可稽，扣案如原判決（下同）附表參編號一所示之白粉三十二
包，經送法務部調查局鑑驗結果，均含第一級毒品海洛因成分，
有法務部調查局民國九十六年七月二日調科壹字第０九六二三０
五四五二０號鑑定書；及扣案如附表參編號四所示之顆粒三包，
經送憲兵司令部刑事鑑識中心鑑驗結果，均含第二級毒品甲基安
非他命成分，亦有憲兵司令部刑事鑑識中心九十六年八月二十日
安鑑字第０九六０００一三三二號鑑定書附卷可佐等證據資料，
而為論斷，已敘明其所憑之證據及得心證之理由。而以上訴人辯
稱：僅係幫施秀紫送貨及收錢，並無獲取利益，無販賣毒品云云
，無足憑採，已於理由內，依憑調查所得之證據資料，詳加指駁
；並說明：九十四年二月二日修正公布並於九十五年七月一日施
行之刑法，基於刑罰公平原則之考量，杜絕僥倖之犯罪心理，並
避免易致鼓勵犯罪之誤解，已刪除第五十六條連續犯之規定。行
為人反覆實行之犯罪行為茍係在刑法修正施行後者，因法律之修
正已生阻斷連續犯之法律效果，除認應合於接續犯、繼續犯、集
合犯等實質上一罪關係而以一罪論處外，基於一罪一罰之刑罰公
平性，自應併合處罰。而刑法上所謂集合犯是指立法者所制定之
犯罪構成要件中，本就預定有數個同種類之行為將反覆實行之犯
罪而言，是將各自實現犯罪構成要件之多數行為，解釋為集合犯
，而論以一罪。是以對於集合犯，必須從嚴解釋，以符合立法者
之意向。所謂集合犯，雖其特質為行為含有反覆實行複數行為而
評價為包括一罪，但並非其所有反覆實行之行為，皆一律認為包
括一罪，仍須從行為人之主觀犯意，自始係基於概括性，行為之
時、空上具有密切關係，且依社會通念，認屬包括之一罪為合理
適當者，始足當之，否則仍應依實質競合予以併合處罰。犯罪是
否包括一罪之集合犯，客觀上，應斟酌其法律規定文字之本來意
涵、實現該犯罪目的之必要手段、社會生活經驗中該犯罪實行常
態及社會通念等；主觀上，則視其是否出於行為人之一次決意，
並秉持刑罰公平原則，加以判斷。上訴人意圖營利而販賣海洛因
計四十九次及甲基安非他命計三次之行為，為實現牟利之犯罪目
的，依吾人之生活經驗，其犯罪之實行，固以反覆、繼續為常態
，然其販賣之時間，自九十六年四月底起，迄九十六年五月下旬
，長達一個月餘，販賣地點遍及彰化縣溪湖鎮溪湖國中、湖東國
小、溪湖糖廠、溪湖鎮三山國王廟、媽祖廟、彰水路郵局旁或雲
林縣西螺鎮○○路等處，販賣對象則包括陳宏碩等十四人，已難
認係出於一次犯意之決定，況此類綿延一個月餘，異時、異地且
異其對象之販賣毒品行為，依社會通念，殊難認以評價為一罪為
適當，再者，上訴人多次販賣毒品，致該毒品氾濫，嚴重危害國
人身心健康之犯罪結果，評價為集合犯之包括一罪，難謂符合法
律規範本質，更與刪除連續犯之修法意旨相違，自不得認僅成立
集合犯之包括一罪。是上訴人所為各次販賣毒品等犯行間，犯意
有別，行為互殊，應予分論併罰之理由。從形式上觀察，原判決
並無足生影響判決結果之違背法令情形存在。上訴意旨略稱：原
審在未變更法條及其所認定之犯罪事實較第一審事實為輕之情形
下，判處較重於第一審之刑，已屬違法，且原判決認本件非集合
犯，亦有違經驗法則等語。惟查：刑事訴訟法第三百七十條規定
，由被告上訴或為被告之利益而上訴者，第二審法院不得諭知較
重於原審判決之刑。但因原審判決適用法條不當而撤銷之者，不
在此限。其所謂適用法條不當，凡對於第一審判決所引用之刑法
法條有所變更者，皆包含之，並非專指刑法分則上之法條而言。
原判決以第一審判決認上訴人各次販賣第一、二級毒品之行為分
別屬集合犯，論以一罪為不當，而予撤銷改判，適用刑法第五十
條、第五十一條之規定，予一罪一罰，併合處罰，並定其應執行
刑，自屬因第一審判決適用法則不當而撤銷。雖原判決所認上訴
人販賣毒品之次數比第一審判決認定之次數較少，然第一審判決
僅論以販賣第一級毒品及第二級毒品均累犯罪二罪，分別處有期
徒刑十八年及四年，定應執行刑為有期徒刑二十年，原判決既論
上訴人以販賣第一級毒品，累犯罪四十九罪各處有期徒刑十五年
六月；又販賣第二級毒品，累犯罪三罪各處有期徒刑三年六月。
其罪數較第一審判決為多，自不受第一審所定應執行刑之拘束。
是原判決定上訴人應執行刑為有期徒刑二十五年，並未違反刑事
訴訟法第三百七十條之規定。又原判決已詳予說明上訴人販賣毒
品非屬集合犯之理由，亦無違背經驗法則之情形。上訴意旨徒憑
己見，任意指摘原判決違法，難認已符合首揭法定第三審上訴要
件。其上訴違背法律上之程式，應予駁回。
據上論結，應依刑事訴訟法第三百九十五條前段，判決如主文。
中    華    民    國  九十七  年    七    月  二十五  日
                      最高法院刑事第三庭
                          審判長法官  林  增  福
                                法官  張  清  埤
                                法官  陳  世  雄
                                法官  蔡  國  在
                                法官  邱  同  印
      本件正本證明與原本無異
                                      書  記  官
中    華    民    國  九十七  年    七    月   三十   日
                                                     Ｒ


司法院資訊處製作；財團法人民間司法改革基金會備份。
